臺灣高等法院臺中分院刑事判決　　　　94年度上訴字第1604號
上　訴　人
即　被　告　甲○○
選任辯護人　林洸鍇律師
上列上訴人因毒品危害防制條例案件，不服臺灣臺中地方法院93
年度訴字第2842號中華民國94年7月8日第一審判決（起訴案號：
臺灣臺中地方法院檢察署93年度偵字第17709號） ，提起上訴，
本院判決如下：
    主　　  文
原判決撤銷。
甲○○共同連續販賣第一級毒品，處有期徒刑拾年。扣案之海洛
因捌包（合計淨重壹佰點壹貳公克）除包裝袋外，均沒收銷燬之
；扣案之包裝前開海洛因之包裝袋捌個（合計重捌點玖捌公克）
、研磨器壹組、電子磅秤參具、毒品包裝盒陸個、夾鍊袋貳佰玖
拾伍個及販賣第一級毒品所得新臺幣貳仟伍佰元，均沒收，販賣
第一級毒品所得新臺幣貳仟伍佰元如全部或一部不能沒收時，以
其財產抵償之。
    事 　　 實
一、甲○○明知第一級毒品海洛因具有成癮性、濫用性，對社會
    深具危害，因自身亦染有施用第一級毒品海洛因之惡習，明
    知乙○○（已據檢察官提起公訴，現由原審法院以九十四年
    度訴字第二九八四號審理中）販賣第一級毒品海洛因予不特
    定人，為圖乙○○免費供應其施用之第一級毒品海洛因及給
    予油錢、餐費等生活雜支費用之利益，竟與乙○○共同基於
    意圖營利販賣第一級毒品海洛因之概括犯意聯絡，自民國九
    十一年十月間起至九十二年二、三月間止，以由乙○○負責
    與買主接洽購買毒品海洛因數量、價錢及交易地點後，再由
    甲○○依照乙○○之指示至前開約定交易地點，將第一級毒
    品海洛因交付予丙○○（綽號「大象」）及綽號「阿娟」、
    「顏董」、「嘉興」、「春風」等買主之方式，以每次新臺
    幣（下同）五百元之價格，連續販賣第一級毒品海洛因予上
    開買主各一次，販賣所得共計二千五百元。嗣經警於九十二
    年一月二日、九十二年三月二十六日，在其代乙○○所承租
    之臺中市○○路八十七巷五十一號四樓之一及臺中市南屯區
    ○○○街二四○號Ｃ棟三樓之二租屋處，分別查獲如附表一
    、二所示等物（均另於臺灣南投地方法院檢察署九十三年度
    偵字第五四四號、九十二年度偵字第一八六二號案扣押，未
    於本案扣押）而循線查獲。
二、案經法務部調查局臺中市調查站（下稱臺中市調查站）移送
    臺灣南投地方法院檢察署呈請臺灣高等法院臺中分院令轉臺
    灣臺中地方法院檢察署檢察官偵查起訴。
    理　　  由
一、訊據被告甲○○於本院審理時矢口否認有何右揭販賣第一級
    毒品海洛因之犯行，辯稱：伊只是向乙○○購買海洛因而已
    ，並未與他一起販賣，伊以前是想能被判輕一點才承認犯罪
    ，現在既然原審判這麼重，伊只好將真相說出來云云。經查
    ：
  (一)右揭事實，業據被告於警詢、偵查及原審審理時坦承不諱。
    而證人丙○○先於九十二年一月二日在臺中縣警察局調查時
    陳稱：我的綽號為「大象」，我曾向綽號「阿倫」或「汽水
    」之人購買海洛因，並指認「汽水」即為乙○○等情（見臺
    中縣警察局九十四年三月二十九日中縣警刑字第○九四○○
    三八二七九號函覆原審之丙○○警詢筆錄）；再於本院作證
    時改稱：我不認識甲○○，也不認識乙○○，我於警詢時是
    說我認識一個「汽水」的人，警方就要我指認一個上手的人
    以便結案，我才指認「汽水」就是乙○○，但上次在陸永文
    案開庭時，我看乙○○不是那個人，我也沒有向甲○○買過
    海洛因語（見本院卷第七五、七六、八四頁）。惟按被告以
    外之人於檢察事務官、司法警察官或司法警察調查中所為之
    陳述，與審判中不符時，其先前之陳述具有較可信之特別情
    況，且為證明犯罪事實存否所必要者，得為證據。刑事訴訟
    法第一百五十九條之二定有明文。本件證人丙○○於警詢時
    之陳述，雖與審判中不符，然其於警詢時之陳述核與被告於
    警詢、偵查及原審審理時坦承之情節相符，且被告於偵查中
    亦自承伊綽號為「阿倫」乙情（見九十三年度偵緝字第八九
    號偵查卷宗第十五頁），而證人即共犯乙○○亦於本院審理
    時證稱：「大象」就是在庭之丙○○等語（見本院卷第七九
    頁），可見被告、乙○○、丙○○三人原即認識，證人丙○○於警詢時之陳述顯具有較可信之特別情況，且為證明犯罪
    事實存否所必要者，自得採為證據。再者，員警於九十二年
    一月二日在被告代乙○○所承租之臺中市○○路八十七巷五
    十一號四樓之一房屋內所查獲之扣案物品上採得之指印數枚
    ，經送內政部警政署刑事警察局鑑驗結果，分別與被告及乙○○之右拇指指紋相符，有該局局指紋鑑驗書一份暨所附採
    取指紋資料、指紋卡片等在卷可參。且本案於九十二年一月
    二日在被告代乙○○所承租之臺中市○○路八十七巷五十一
    號四樓之一房屋內為警所查獲之如附表一編號1 之海洛因八
    包 （淨重共計100.12公克、純度36.11%、純質淨重36.15公
    克，空包裝重共計8.98公克）經送法務部調查局鑑定結果，
    均含第一級毒品海洛因成分乙節，亦有該局九十二年十二月
    二十五日調科壹字第 970002189號鑑定通知書一份附卷足憑
    。衡諸海洛因交易價格甚為昂貴，一般交易均以公克為計價
    單位，如供自己施用者，幾無一次購買一百餘公克之理。況
    且該次所查獲如附表一所示之物品中，尚有研磨器一組、電
    子磅秤三具、毒品包裝盒六個、夾鍊袋二百九十五個等物，
    顯係乙○○所有供分裝海洛因所用之物，由此足見乙○○確
    有從事販賣海洛因之情事。而被告與乙○○在該次所查獲之
    扣案物品上亦留有指紋數枚，益見被告與乙○○確有進出該
    房屋並接觸扣案物品之情形。是被告前所自白其有代乙○○
    交付海洛因予買主乙情，核與客觀事證相符，應足採信。另
    依臺中市調查站於九十四年三月十七日中以緝字第○九四六
    ○五○六四○○號函覆原審之被告甲○○等人違反毒品危害
    防制條例之通訊監察作業譯文摘要報告表及通訊監察書等資
    料所示，被告與乙○○於九十二年一至三月間，尚有密切之
    電話通聯紀錄，難認被告與乙○○有何怨隙之處；況且倘無
    前揭事實，被告豈有迭於警詢、偵查及原審審理時均坦承有
    代乙○○交付毒品予買主之情事，而自陷於共同販賣毒品重
    罪之理，故被告於本院改稱：伊與乙○○以前是朋友，後來
    因有金錢糾紛，伊懷疑是他舉發伊販毒，要報復他，才說是
    幫乙○○交付海洛因予買主云云，顯係事後卸責及迴護乙○○之詞，難以遽採。又一般交易毒品買賣雙方多以綽號彼此
    稱呼，且本案都是由乙○○負責與買主接洽購買海洛因數量
    、價錢及交易地點後，再由被告依照乙○○之指示至前開約
    定交易地點，將海洛因交付予買主，實際負責聯絡毒品交易
    者均係乙○○，故被告僅知買主之綽號，而不知買主之真實
    姓名，尚符合情理。雖證人即共犯乙○○於本院審理時證稱
    ：綽號「阿娟」、「顏董」、「嘉興」、「春風」等人都是
    我與甲○○共同的朋友，「大象」就是在庭之丙○○，但我
    沒有販賣毒品給這些人，也沒有指示甲○○交付毒品給這些
    人等語（見本院卷第七六至七九頁），然因本件販賣毒品案
    件，證人乙○○顯為主謀，且證人乙○○已因本案經檢察官
    提起公訴，現由原審法院以九十四年度訴字第二九八四號審
    理中，其利害與共，難期為客觀真實之陳述，其證詞尚難採
    為有利於被告之認定。
  (二)按毒品危害防制條例所謂之運輸，係指單純運輸並無他項目
    的者而言，若以販賣目的而從事於搬運之行為，仍成立販賣
    之罪（最高法院二十四年上字第一六七三號判例、九十二年
    臺上字第一一八四號判決意旨參照）。查被告於原審九十四
    年六月十七日審理時自承伊為乙○○運送毒品就是要幫乙○○賣毒品給買主等語 （見原審卷第143頁），是其運送毒品
    之目的即是為販賣毒品。職是，被告既明知乙○○販賣第一
    級海洛因毒品予不特定人，因自身染有施用第一級毒品海洛
    因之惡習，為圖乙○○免費供其施用及給予油錢、餐費等生
    活雜支費用之利益，而受乙○○之指示負責運送第一級毒品
    至前開約定交易地點交付予各買主，以此方式參與販賣第一
    級毒品海洛因的構成要件之行為，以達成販賣第一級毒品之
    目的，故被告就其受乙○○指示交付第一級毒品海洛因予各
    該買主之行為即與乙○○有犯意聯絡及行為分擔，應為共同
    正犯。至乙○○本身其他之販毒行為，其並未告知被告，亦
    未令被告參與，顯為被告所難預見者，自不在被告與乙○○
    之共同意思之內，尚難令被告亦負共同正犯之責任。
  (三)又我國查緝毒品海洛因之施用或販賣一向執法甚嚴，對於販
    賣海洛因者尤科以重度刑責，販賣海洛因既係違法行為，當
    非可公然為之，亦無公定價格，且容易分裝並增減份量，而
    每次買賣之價量，可能隨時依雙方關係深淺、資力、需求量
    及對行情之認知、來源是否充裕、品質是否較佳、查緝是否
    嚴謹、購買者被查獲時供述購買對象之可能風險之評估等情
    形，而異其標準，非可一概而論；而購買毒品者通常亦無法
    探知販毒者賺取利潤幾何，是販賣毒品之利得，除被告坦承
    犯行或價量俱臻明確外，委難察得實情，販賣之人從價差或
    量差中牟利之方式雖異，其意圖營利之販賣行為則同一；因
    海洛因量微價高，販賣海洛因者自當對於可否獲取金錢利潤
    極為重視，苟非確實有利可圖，自無甘冒重刑之風險，是被
    告販賣海洛因確有營利之意圖，甚為卓然。至被告及乙○○
    就其等共同販賣海洛因予丙○○及綽號「阿娟」、「顏董」
    、「嘉興」、「春風」等買主之價格及次數均拒不吐實；而
    證人丙○○於九十二年一月二日警詢時雖陳稱：「（問：你
    今為警查獲你所持有之大量海洛因及安非他命毒品，係以何
    代價向何人購得？於何時、地交易毒品？）我是以新台幣壹
    拾捌萬元，向一名綽號『阿倫』或『汽水』之男子購得。我
    是於94年12月30日凌晨4、5時許，在台中市○○路上向其約
    定交易毒品，『汽水』是叫他一名手下綽號『粉鳥』拿毒品
    來賣給我」、「（問：你於何時開始向綽號『汽水』購買海
    洛因毒品？期間交易共幾次？）我於91年11月中旬開始向『
    汽水』買海洛因毒品，迄今次數已太多，大約有二十次左右
    的毒品交易，每次毒品交易大約海洛因半兩至壹兩不等。．
    ．．期間至今交易毒品金額計約新台幣貳佰餘萬元左右」等
    語，依其陳述，固可證明其曾向綽號「汽水」之乙○○購買
    次數甚多、價額甚高之海洛因，然尚難證明其中乙○○曾指
    示被告代為交付海洛因予證人丙○○之次數及價格。而在被
    告及乙○○均堅不吐實及證人丙○○在審判中亦不依實陳述
    之情況，且本院亦已無其他途徑可資調查，本院基於「罪證
    有疑，利於被告」之證據法則，就被告受乙○○之指示代為
    交付海洛因予丙○○及綽號「阿娟」、「顏董」、「嘉興」
    、「春風」等買主之價格，均以實務上每次海洛因交易之普
    遍最低價格五百元計算，另被告交付海洛因予上開買主之次
    數則以各一次為準，由此被告受乙○○之指示代為交付海洛
    因予上開買主之販賣海洛因所得，共為二千五百元。
  (四)綜上所述，被告事後否認犯行，無非係卸責之詞，不足採信
    ，本件事證明確，被告犯行堪以認定，應予依法論科。
二、海洛因屬毒品危害防制條例第二條第二項第一款所稱之第一
    級毒品，被告販賣海洛因，係犯同條例第四條第一項之販賣
    第一級毒品罪（按毒品危害防制條例於九十二年七月九日修
    正公布，於九十三年一月九日施行，然就販賣第一級毒品部
    分之犯罪構成要件及法定刑度均未變更，故無比較法條之問
    題，附此敘明。）其持有毒品之低度行為，為販賣毒品之高
    度行為所吸收，不另論罪。被告與乙○○間就本件犯行，有
    犯意聯絡及行為分擔，為共同正犯。而其先後多次販賣第一
    級毒品之犯行，時間密接，手法相同，犯構成要件同一之罪
    名，顯係基於概括犯意反覆為之，為連續犯，應依刑法第五
    十六條規定以一罪論，且因本罪之法定刑為死刑或無期徒刑
    ，處無期徒刑者，得併科新臺幣一千萬元以下罰金，依法就
    死刑或無期徒刑部分不得加重其刑，僅就所規定罰金刑部分
    加重其刑。又本院認為被告明知第一級毒品海洛因具有成癮
    性、濫用性，對社會深具危害，竟與乙○○共同販賣毒品獲
    利，動機自非良善，惟被告係因行為時自身染有施用海洛因
    之惡習，為圖免費施用毒品及獲取零星生活雜支費用之利益
    ，而為乙○○所用，致罹此重典，本案均由乙○○取得毒品
    來源及收取販毒所得，被告雖屬分擔行為，但僅居於從屬之
    地位，其惡性與犯罪情節較諸大量走私進口或長期販賣毒品
    之「大盤」、「中盤」毒販有重大差異，倘科以法定本刑死
    刑、無期徒刑，誠為情輕法重，猶嫌過苛，本院衡其犯罪情
    狀，認被告倘科處無期徒刑，在客觀上足以引起一般人同情
    ，故爰依刑法第五十九條規定，酌量減輕其刑。又被告之選
    任辯護人於原審審理時為被告主張被告願意於乙○○受偵審
    中，與乙○○當面對質並接受詰問，符合證人保護法第三條
    所規定之應受保護之證人，應依同法第十四條第一項之規定
    減輕或免除其刑。然按證人保護法第十四條第一項規定：「
    第二條所列刑事案件之被告或犯罪嫌疑人，於偵查中供述與
    該案案情有重要關係之待證事項或其他共犯之犯罪事證，因
    而使檢察官得以追訴該案之其他共犯者，以經檢察官事先同
    意者為限，就其因供述所涉之犯罪，減輕或免除其刑。」，
    而查本案被告於本案所犯毒品危害防制條例第四條第一項之
    罪係最輕本刑三年以上有期徒刑之罪，固屬得適用證人保護
    法第二條第一項規定之刑事案件，惟綜核本件相關卷證，本
    件並無於偵查中經檢察官事先同意減輕或免除其刑之情形；
    另本案前經證人丙○○於九十二年一月二日在臺中縣警察局
    供述伊向綽號「阿倫」或「汽水」購買第一級毒品海洛因，
    並指認「汽水」即為乙○○等情，已如前述，嗣經警先後於
    九十二年一月二日、九十二年三月二十六日臺中市○○路八
    十七巷五十一號四樓之一及臺中市南屯區○○○街二四○號
    Ｃ棟三樓之二等處，分別查獲如附表一、二所示等物，而被
    告遲至九十三年四月二十七日始供述本案共犯乙○○之犯罪
    事證，是尚難認其供述對於檢察官得否追訴該案之共犯乙○○有重要關係，是本件尚無證人保護法第十四條第一項之刑
    責減輕規定之適用，併予敘明。
三、原審法院認被告犯罪事證明確，犯行堪以認定，予以論罪科
    刑，固非無見。惟查：(一)毒品危害防制條例第十九條第一項
    規定，犯販賣毒品罪者，其犯罪所得之財物均沒收之，係採
    義務沒收主義。故販賣毒品所得之對價，不問其中成本若干
    ，利潤多少，均應全部諭知沒收，貫徹政府查禁煙毒之決心
    ，以符立法本旨。乃原判決漏未認定被告販賣海洛因之所得
    ，亦未依法予以宣告沒收，顯有違誤；(二)再者，扣案包覆上
    開海洛因之空包裝袋八個（合計重8.98公克），有防止毒品
    裸露、逸出及潮濕之功用，並便於攜帶及販賣，其係供販賣
    毒品所用之物，並非專供製造或施用毒品之器具，原判決依
    毒品危害防制條例第十八條第一項前段規定，諭知沒收銷燬
    之，亦有違誤。被告上訴意旨否認販賣第一級毒品海洛因犯
    行，尚無理由，惟原判決既有上開可議之處，應由本院將原
    判決撤銷改判。爰審酌被告明知海洛因具有成癮性，服用後
    會產生依賴性且戒解不易，竟為圖一己之私利，無視於國家
    防制毒品危害之禁令，與乙○○共同販賣第一級毒品海洛因
    多次，除嚴重戕害他人之身心健康，亦對社會安全所生危害
    非輕，兼衡酌被告犯罪之動機、目的、手段，且本案均由乙○○取得毒品來源及收取販毒所得，被告雖屬分擔行為，但
    僅居於從屬之地位，暨被告犯罪後曾坦承罪行，且於偵查中
    亦曾供述乙○○右揭犯行之犯罪事證，犯後態度尚佳，暨於
    原審審理時已有正當工作（見被告於原審所提出臺灣士瑞克
    保全股份有限公司在職證明書一紙，見原審卷第154頁） ，
    顯見其確有悔悟之心等一切情狀，量處如主文第二項所示之
    刑，以資懲儆。
四、如附表一、二所示之扣押物品，雖屬另案扣押於原審法院94
    年度訴字第2984號乙○○毒品案件（原臺灣南投地方法院檢
    察署九十三年度偵字第五四四號、九十二年度偵字第一八六
    二號案件）之物，惟按刑罰法令關於沒收之規定，有採義務
    沒收主義與職權沒收主義。義務沒收主義，又可分為絕對義
    務沒收與相對義務沒收。前者指凡法條規定「不問屬於犯人
    與否，沒收之。」者屬之，法院就此等之物，無審酌餘地，
    除已證明毀滅外，不問屬於犯人與否或有無查扣，均應沒收
    之，如刑法第二百條、第二百零五條、第二百零九條、第二
    百十九條、第二百六十六條第二項、毒品危害防制條例第十
    八條第一項前段等屬之；後者，供犯罪所用或因犯罪所得，
    且以屬於被告所有者為限，始應予義務沒收，如毒品危害防
    制條例第十九條第一項前段、第三項等屬之（最高法院八十
    九年度臺上字第五六○五號判決參照）。職權沒收主義，指
    法院就屬於被告所有，並供犯罪所用或因犯罪所得之物，仍
    得本於職權為斟酌沒收與否之宣告，如刑法第三十八條第一
    項第二款、第三款、第三項前段等屬之。附表一編號1 所載
    海洛因八包（淨重共計100.12公克）除包裝袋外，既為本案
    查獲之第一級毒品，揆諸前開說明，本院仍應依毒品危害防
    制條例第十八條第一項前段沒收銷燬之。再者，扣案包覆上
    開海洛因之空包裝袋八個（合計重8.98公克），有防止毒品
    裸露、逸出及潮濕之功用，並便於攜帶以販賣，其係乙○○
    所有供販賣毒品所用之物，至為顯然；且附表一編號 3-6所
    示之物（即研磨器一組、電子磅秤三具、毒品包裝盒六個及
    夾鍊袋二百九十五個），均為乙○○所有，已據被告於原審
    陳明在卷，且該等物品皆係被告等人共犯販賣第一級毒品罪
    所用之物，前已認定，應依同條例第十九條第一項宣告沒收
    。另本件被告販賣第一級毒品海洛因之所得合計為二千五千
    元，雖未扣案，但未能證明業已費失，應依毒品危害防制條
    例第十九條第一項之規定宣告沒收，如全部或一部不能沒收
    ，以其財產抵償之。至附表一、二所示其餘之物品，均為乙○○所有，亦據被告於原審陳明在卷，然上開物品尚包括淨
    重達307.87公克之安非他命及不明粉狀物 110公克，並有吸
    食器、吸管等物品，尚無從遽認該等物品均係被告與乙○○
    共同犯本案販賣第一級毒品罪所用之物，自無從依毒品危害
    防制條例第十九條第一項、第三項規定宣告沒收之，附此說
    明。
據上論斷，應依刑事訴訟法第三百六十九條第一項前段、第三百
六十四條、第二百九十九條第一項前段，毒品危害防制條例第四
條第一項、第十八條第一項前段、第十九條第一項，刑法第十一
條、第二十八條、第五十六條、第五十九條，判決如主文。
本案經檢察官丁○○到庭執行職務。
中　　華　　民　　國　　94　　年　　12　　月　　8 　　日
              刑事第七庭  審判長法　官　林　榮　龍
                                法　官　江　錫　麟
                                法　官　許　秀　芬
上列正本證明與原本無異。
如不服本判決應於收受送達後十日內向本院提出上訴書狀，其未
敘述上訴之理由者並得於提起上訴後十日內向本院補提理由書（
均須按他造當事人之人數附繕本）。
                                書記官    瑞  芳
中　　華　　民　　國　　94　　年　　12　　月　　9 　　日
附錄論罪科刑法條：
毒品危害防制條例第四條第一項：
製造、運輸、販賣第一級毒品者，處死刑或無期徒刑；處無期徒
刑者，得併科新台幣一千萬元以下罰金。
附表一：（九十二年一月二日於臺中市○○路八十七巷五十一號
         四樓之一扣押之物）
┌─────┬──────────────────────────────┐
│  編  號  │   　    　　 扣    押    物    品    名    稱              │
├─────┼──────────────────────────────┤
│    １    │海洛因捌包(總淨重壹佰點壹貳公克，包裝重捌點玖捌公克)        │
├─────┼──────────────────────────────┤
│    ２    │安非他命壹包(淨重參佰零柒點捌柒公克，包裝重拾肆點肆伍公克)  │
├─────┼──────────────────────────────┤
│    ３    │研磨器壹組                                                  │
├─────┼──────────────────────────────┤
│    ４    │電子磅秤參具                                                │
├─────┼──────────────────────────────┤
│    ５    │毒品包裝盒陸個                                              │
├─────┼──────────────────────────────┤
│    ６    │夾鍊袋貳佰玖拾伍個                                          │
├─────┼──────────────────────────────┤
│    ７    │攪拌器壹具                                                  │
├─────┼──────────────────────────────┤
│    ８    │毒品殘渣袋拾陸個                                            │
├─────┼──────────────────────────────┤
│    ９    │不明粉狀物壹百壹拾公克                                      │
├─────┼──────────────────────────────┤
│    １０    │吸食器貳組（含吸管貳支）                                    │
├─────┼──────────────────────────────┤
│        │壓模參個                                                    │
├─────┼──────────────────────────────┤
│        │壓縮器貳個                                                  │
└─────┴──────────────────────────────┘
附表二：（九十二年三月二十六日於臺中市南屯區○○○街二四
         ○號Ｃ棟三樓之二扣押之物）
┌─────┬───────────────────────────┐
│  編  號  │  　　     扣    押    物    品    名    稱           │
├─────┼───────────────────────────┤
│    １    │電動壓模壹組                                          │
├─────┼───────────────────────────┤
│    ２    │研磨器壹組                                            │
├─────┼───────────────────────────┤
│    ３    │吸食器壹組                                            │
├─────┼───────────────────────────┤
│    ４    │紀錄紙壹張                                            │
└─────┴───────────────────────────┘
        　　　　　　　　　　　　　　　　　　　　　　Ｒ
